【裁判字號】    95,易,255
【裁判日期】    970626
【裁判案由】    過失傷害
【裁判全文】
台灣雲林地方法院刑事判決        95年度易字第255號
公  訴  人  台灣雲林地方法院檢察署檢察官
被      告  己○○
            庚○○
            丁○○
共      同
選任辯護人  尤中瑛律師
上列被告等因過失傷害案件，經檢察官提起公訴（95年度調偵字
第29號），本院判決如下︰
    主  文
己○○、庚○○、丁○○均無罪。
    理  由
一、【檢察官的主張】：緣台塑石化公司麥寮二廠烯烴一廠（址
    設雲林縣麥寮鄉台塑工業園區8 號）於民國（下同）94年5
    月間將「R-740 觸媒更換工程」交由丁鴻企業有限公司（下
    稱丁鴻公司，為承攬人）承攬施作；己○○為丁鴻公司之負
    責人；庚○○係該公司之經理兼工作場所負責人；丁○○係
    該公司維修組長，負責所有機械損壞維修及設計，3 人均係
    負責該公司安全衛生之主管人員，且為從事業務之人。於94
    年6月11日10時左右，丁○○、戊○○與乙○○前往台塑石
    化公司麥寮二廠烯烴一廠外右側停車場，從事堆高機維修作
    業時，原應注意使勞工從事上開維修作業時，應接受堆高機
    維修作業安全衛生教育訓練，並應穿戴防護衣或設置安全網
    等防護設備，以保護施工人員之安全；己○○、庚○○為雇
    主及現場工作場所負責人，依勞工安全衛生法第5條第1項第
    1款規定，亦應注意設置有防止機械、器具、設備等引起危
    害之必要安全衛生設備，依當時施工情形，並非不能注意，
    竟疏未注意及此，且未全程指派監工等在現場督導維修人員
    施工，致戊○○於同日11時30分許欲拆除堆高機左側之油壓
    進油管時，因鐵管滑脫，橫桿、貨架連同2支貨叉整組一起
    落下壓住戊○○，使戊○○受有左右兩側下肢體癱瘓、脊髓
    、腰椎損傷、臀部褥瘡等重傷害，而發生勞工職業災害。因
    認被告己○○、庚○○、丁○○均觸犯刑法第284條第2項後
    段業務過失致重傷罪。
二、【證據裁判主義，檢察官的證明義務，與無罪推定原則】
    刑事訴訟法第154 條第2 項規定，犯罪事實應依證據認定之
    ，無證據不得認定犯罪事實。第161 條第1 項規定，檢察官
    就被告犯罪事實，應負舉證責任，並指出證明之方法。第
    154 條第1 項規定，被告未經審判證明有罪確定前，推定其
    為無罪。第301 條第1 項規定，不能證明被告犯罪者，應諭
    知無罪之判決。
三、按被告以外之人於審判外之言詞或書面陳述，除法律有規定
    者外，不得作為證據；又被告以外之人於審判外之陳述，雖
    不符前4 條之規定，而經當事人於審判程序同意作為證據，
    法院審酌該言詞陳述或書面陳述作成時之情況，認為適當者
    ，亦得為證據，刑事訴訟法第159 條第1 項、同法第159 條
    之5 第1 項定有明文。本案中戊○○、乙○○的警詢筆錄以
    及戊○○的檢察官訊問筆錄對於3 位被告而言，「R-740 觸
    媒更換工程」承攬書（本院卷２第3 、5-13頁）、行政院勞
    工委員會中區勞動檢查所派員進行檢查時模擬案發現場堆高
    機貨叉架被撐住情形的照片及附帶說明文字（本院卷１第
    106-108頁）與3份診斷證明書對於3位被告而言，以及3 位
    被告的警詢筆錄、檢察官訊問筆錄分別對於另2 位被告而言
    ，都是被告以外之人於審判外之言詞及書面陳述，原則上不
    得作為證據，惟檢察官及被告於本院審判程序中，均已表示
    同意作為證據，法官審酌該言詞及書面陳述作成時之情況，
    認為適當，依上開規定，得作為證據。
四、【本案不爭執的事實】就檢察官主張被告己○○、庚○○、
    丁○○及告訴人戊○○在丁鴻公司任職狀況，以及因為丁鴻
    公司包攬上述工程，94年6月11日上午戊○○、乙○○前往
    上述廠外停車場維修堆高機，先發動堆高機引擎將整個貨叉
    架升高，然後以1支鐵管下墊1塊木塊，鐵管上撐住貨叉架的
    橫桿，使2支貨叉懸空約至胯下的位置（其具體狀況，就如
    行政院勞工委員會中區勞動檢查所派員檢查時，模擬案發現
    場堆高機貨叉架被撐住情形的照片及附帶說明文字，見本院
    卷１第106-108頁），於同日11時30分左右，戊○○蹲在2支
    貨叉下方維修堆高機時，因支撐橫桿的鐵管滑脫，橫桿、貨
    架連同2支貨叉整組一起滑落壓住戊○○，使戊○○受有上
    述傷害等情，有被告3人的警詢筆錄、檢察官訊問筆錄，且
    有台塑石化公司函送的「R-740觸媒更換工程」工程承攬書
    影本（本院卷２第5-13頁）、彰化基督教醫院94年7月13日
    診斷證明書、台中榮民總醫院94年7月20日診斷證明書中山
    醫學大學附設醫院94年10月24日診斷證明書（警卷第18-20
    頁）可以佐證，此部分事實可以認定。
五、【本案之事實爭點】就檢察官起訴主張被告3 人所違背的下
    列注意義務，為被告3 人所否認，因此本案即有下列爭點：
  (一)被告3人是否應該注意讓告訴人接受堆高機維修作業安全衛
    生教育訓練，而未注意？
  (二)實施本件堆高機維修作業時，被告3人是否應注意使告訴人
    穿戴防護衣或設置安全網，而未注意？
  (三)在實施本件堆高機維修作業時，被告己○○、庚○○是否應
    注意設置有防護機械、器具、設備等引起危害安全之必要安
    全衛生設備，而未注意設置？
  (四)實施本件堆高機維修作業時，被告3人是否應注意指派監工
    等在現場督導告訴人施工，而未注意？
六、【法官就爭點的判斷】
  (一)就檢察官主張「被告3 人應該注意讓告訴人接受堆高機維修
    作業安全衛生教育訓練，而未注意」一點，94年12月30 日
    修正前之勞工安全衛生教育訓練規則第13條第1 項第2 款固
    然規定「雇主對下列勞工，應使其接受特殊作業安全衛生教
    育訓練：二、荷重在1公噸以上之堆高機操作人員。」然而
    ，同條第2項亦規定，有關之教育訓練課程及時數，均依附
    表十一之規定，而附表十一的第貳點規定「駕駛荷重在一公
    噸以上堆高機特殊安全衛生訓練課程、時數（十八小時）：
    一、堆高機相關法規一小時。二、堆高機行駛裝置之構造及
    操作方法二小時。三、堆高機裝卸裝置之構造及操作方法三
    小時。四、堆高機運轉相關力學知識二小時。五、堆高機自
    動檢查及事故預防二小時。六、堆高機操作實習八小時。」
    是以，此一規則，係針對堆高機「操作作業」時所需之教育
    訓練，並非針對堆高機「維修作業」時所需之教育訓練（有
    關該規則及附表十一的內容，見本院卷１第116-123頁）。
    從而，檢察官此部分主張，缺乏依據。
  (二)就檢察官主張「實施本件堆高機維修作業時，被告3 人應注
    意使告訴人穿戴防護衣或設置安全網，而未注意」一點，防
    護衣、安全網應該是要防止人自高處墜落，而本案的事故則
    是貨叉自高處墜落而發生，並非人自高處墜落而發生，此外
    也難以想像就堆高機維修，需要穿戴防護衣、設置安全網。
  (三)就檢察官主張「在實施本件堆高機維修作業時，被告己○○
    、庚○○應注意設置有防護機械、器具、設備等引起危害安
    全之必要安全衛生設備，而未注意設置」一點：
    1.證人即丁鴻公司工人甲○○於96年10月17日審判中證稱：
      丁鴻公司負責維修堆高機的人有丁○○、乙○○、戊○○
      ，而戊○○維修堆高機有時候在丁鴻公司的崙背工廠，有
      時候在台塑六輕廠，在崙背工廠維修堆高機而必須升高貨
      叉時，就由戊○○等人發動引擎升高貨叉，然後由甲○○
      拿墊子墊在貨叉下加以固定，再關閉引擎，進行維修（本
      院卷１第150-155頁）。
    2.證人即丁鴻公司維修技師乙○○於96年10月17日審判中證
      稱：維修堆高機，若需要固定貨叉，平常是發動引擎把貨
      叉升高，然後用木頭墊在貨叉下，並用鋼繩把貨叉加以固
      定，木頭的長度不一定，寬與厚度都是25公分（本院卷１
      第156-167頁）。
    從證人甲○○、乙○○的證詞來看，丁鴻公司在崙背的工廠
    ，有木頭做為墊子，以固定堆高機貨叉，防止貨叉墜落，而
    平常在工廠內維修堆高機時也是使用這樣的設備。再從乙○○的證詞來看，丁鴻公司也有鋼繩可以使用。本於無罪推定
    原則，尚難認為丁鴻公司無防止貨叉墜落的適當設備。
  (四)就檢察官主張「實施本件堆高機維修作業時，被告3 人應注
    意指派監工等在現場督導告訴人施工，而未注意」一點：
    1.關於事故發生的經過：
      (1)本件事故發生前，戊○○、乙○○以鐵管下墊木頭、鐵
        管上頂住貨叉架的橫桿，使2支貨叉懸空，而進行堆高
        機維修，如前所述。
      (2)戊○○於94年12月2日警察詢問時指稱「（問：意外如
        何發生？）答：因我在停車場維修堆高機，停車場沒有
        天車固定，維修貨叉時沒有安全措施，以致修理時以簡
        便木頭支撐，維修中木頭滑動，以致堆高機貨叉掉落，
        壓住我的身體而受傷。」（分局卷第2頁）其於95年4月
        25日檢察官訊問時指稱「（問：你是什麼原因受傷？）
        答：鐵管本來有頂住，但我在拆解完右邊，再拆左邊的
        時候，才被機械壓住……」「（問：你當時有無穿防護
        用具？）答：沒有，只有戴棉質手套，一般是要把機械
        開到保養廠維修，再用天車去吊住、固定，以防墜落。
        」（95調偵字第29號卷第25頁）
      (3)乙○○於94年12月6日於警察詢問時指稱「……我就與
        戊○○開車去，到了之後我與戊○○一人拆一邊（貨叉
        油壓心左、右），後來還是未能將油壓心抽取，檢查後
        發現油壓心底部另有2支進油管，而貨叉架昇高120公分
        ，後來由戊○○起動引擎將堆高機貨叉升高，我拿1支
        鐵棒及2塊木板頂住貨叉，在拆油壓心油管之際……後
        來貨叉掉下來將將戊○○整個背部壓住就發生事故了。
        」（分局卷第4-5頁）
      亦即，事故現場就只有乙○○、戊○○2人，其等發動堆
      高機引擎，升高貨叉架後，以木頭、鐵管撐住貨叉架，使
      2支貨叉懸空，而進行維修，結果因為木頭移動、鐵管滑
      脫，致貨叉架墜落，貨叉壓住戊○○，導致戊○○受傷。
    2.就本次維修工作的指派、監督：
      (1)被告己○○表示他對此一具體維修工作，事先並不知情
        。就這一點，沒有人有不同說法，應該可以採信。
      (2)被告庚○○於95年2月24日警察詢問時指稱「戊○○在
        丁鴻公司任職期間，是由丁○○負責管理。戊○○於案
        發時之人身安全應是由我負責。」「戊○○於案發當時
        所從事之工作，並沒有向我報備，當時之工作是我指派
        丁○○與乙○○2 人前往，所以我並不知道戊○○也到
        案發現場工作。」（本院卷第41-43頁）亦即，庚○○
        指派丁○○、乙○○進行本次維修工作。然而，究竟維
        修時會發現需要進行那些項目的維修，依照常情，庚○○不容易預見，因此也難以苛責庚○○必須鉅細靡遺地
        下達指示。
      (3)丁○○如何帶戊○○、乙○○進行本次維修：
        被告丁○○於95年4月25日檢察官訊問時指稱「……
          第1次我、戊○○、乙○○去拆貨叉升降的螺栓，因
          為缺少零件，我去外面拿零件，第2次我叫他們去拿
          油壓心就好了，結果他們擅自作主，把貨叉機升高，
          拿鐵管去頂。」……「我是交待他拿油壓心而已，等
          我去拿材料再回來。」……「（問：為何當天你去拿
          材料，沒有一起去維修？）答：因為我要去調材料，
          沒有拿到材料，也沒有辦法維修。」（95年度調偵字
          第29號卷第25-26頁）
        對於丁○○向檢察官表示第2次只是交待戊○○、乙○○去拿油壓心就好的說法，戊○○向檢察官表示「
          ……如果只有拿油壓心的話，我根本不會被壓到。」
          ……「（問：丁○○當時是怎麼跟你說的？）答：第
          1 次我們只是拆了外油封，第2 次拆內油封，是丁○○叫我進去拆的。」（95年度調偵字第29號卷第
          25-26頁）
        乙○○於94年12月6日警察詢問時指稱「94年6月10日
          星期五下午下班時，原本戊○○隔日休息，而我要上
          班，戊○○要求組長丁○○說他要上班，紀組長也答
          應。隔日於9時許，紀組長載我與戊○○至別廠區巡
          視，然後折返工安事故地點，3人一起拆該堆高機，
          拆了一部分，就返回公司，紀組長叫我與戊○○返回
          事故地點取堆高機的油壓心，紀組長特別交待如果不
          好拆，就不要拆，等我回來再拆，然後我就與戊○○
          開車去，到了之後我與戊○○一人拆一邊（貨叉油壓
          心左、右），後來還是未能將油壓心抽取，檢查後發
          現油壓心底部另有2支進油管，而貨叉架昇高120公分
          ，後來由戊○○起動引擎將堆高機貨叉昇高，我拿1
          支鐵棒及2塊木板頂住貨叉，在拆油壓心油管之際，
          我見戊○○的位置很危險，我有勸阻2次，叫他不要
          蹲在貨叉下方工作，他並未聽勸阻，後來貨叉掉下來
          將戊○○整個背部壓住就發生事故了。」（分局卷第
          4-5 頁）其於96年10月17日審判中證稱「（問：事發
          當天，你和戊○○一起工作時，你看到他在修堆高機
          的油壓部分時，你曾經做了什麼樣的行為，是否記得
          ？）答：我勸阻他2 次，叫他不要在貨叉下面。」「
          （問：你為什麼要勸他不要在貨叉的下面？）答：因
          為那是危險的動作。」「（問：丁○○叫你們去維修
          事故堆高機時，有無說什麼話？）答：如果拆不起來
          就放著，等他回來再拆。」（本院卷１第156 頁、第
          161 頁）
        法官認為：證人乙○○的供述與丁○○的供述相符，
        亦即，第1次丁○○、乙○○、戊○○3人先到維修現場
        拆堆高機，只拆了一部分，3人就返回公司，丁○○另
        外去調材料，要戊○○、乙○○2人返回現場，拿取油
        壓心，並交待拆不下就不要拆，等他回來再拆。依據
        戊○○向檢察官所說的，如果只是拆油壓心的話，他就
        不會被壓到，這個說法與丁○○的說法相同，亦即，如
        果戊○○、乙○○第2次到維修現場後，如果只是拆油
        壓心的話，戊○○就不會被壓到。此一說法，也同時印
        證了乙○○所說的，是因為乙○○、戊○○2人逾越了
        丁○○的具體指示，升高貨叉架而以木頭、鐵管撐住貨
        叉架，勉強要進一步拆下油壓心的進油管，儘快修好機
        器，因而發生本件事故。如果乙○○、戊○○2人在無
        法順利拆下油壓心時，就返回公司，等待丁○○進一步
        指示，或者直接回公司的工廠拿來足夠的木頭，以墊住
        貨叉，再進行維修，應該也不至於會發生本件事故。
        刑事責任的判定，應當較民事責任的判定嚴格，法官需
        要無合理可疑而有高度確信時，始能為有罪判決。乙○○、戊○○2人為公司的維修技師，應該有相當的判斷
        能力，因此，丁○○固然只是交待其2人回現場拆取油
        壓心，而未跟著監工，防範其2人更進一步做出危險的
        動作。然而，本於無罪推定原則，難以認為這是在丁○○所能注意的範圍。
  (五)綜合以上的說明，檢察官所主張被告3人對告訴人受傷的結
    果，具有過失，證據有所不足，應該為被告3人無罪之判決
    。
七、適用的法律：刑事訴訟法第301 條第1 項。
本案經檢察官丙○○偵查起訴，檢察官辛○○到庭執行職務。
中    華    民    國    97    年    6     月    26    日
            刑事第三庭    審判長法  官  林  輝  煌
                                法  官  陳  銘  壎
                                法  官  李  貞  瑩
以上正本證明與原本無異。
如不服本判決，應於送達後10日內向本院提出上訴狀（須附繕本
），上訴於台灣高等法院台南分院。上訴書狀應敘述具體理由。
上訴書狀未敘述上訴理由者，應於上訴期間屆滿後20日內補提理
由書（須附繕本）於本院。
告訴人或被害人對於本判決如有不服，而請求檢察官上訴者，其
上訴期間之計算以檢察官收受判決正本之日期為準。
                                書記官  林  珮  儒
中    華    民    國    97    年    6     月    26    日


司法院資訊處製作；財團法人民間司法改革基金會備份。
